最高法院刑事判決　　　　　　　　　　　　　　　八十六年度台上字第五一三八號
　　上訴人　甲○○原名許雀於.
右上訴人因偽造有價證券案件，不服台灣高等法院中華民國八十六年三月十二日第二
審更審判決（八十五年度重上更(三)字第二○五號，起訴案號：台灣台北地方法院檢察
署八十年度偵字第一五九二六號），提起上訴，本院判決如左：
    主  文
原判決撤銷，發回台灣高等法院。
    理  由
本件原判決認定上訴人甲○○於民國七十九年五月一日，與黃西爵以其妻黃詹敏所經
營之生統工程事業股份有限公司（簡稱生統公司）簽訂合夥契約，參與投資黃西爵向
吳讚盛購買土地及由吳讚盛代購土地，黃西爵並將吳讚盛前交付作為履約保證，以廣
屋企業有限公司名義所簽發未填載發票日、到期日，及以台北市第一信用合作社和平
東路分社為擔當付款人、面額新台幣二千五百十二萬四千六百元之本票一紙，轉交予
上訴人，另在台北市第一信用合作社永吉分社開設生統公司活期存款帳戶，且將存摺
及印鑑交由上訴人保管，以便將來須提示該本票時，得由上訴人透過該帳戶提示。逾
十個月，因未辦妥土地所有權移轉登記，經上訴人探悉原土地出售人已與吳讚盛解約
，土地所有權移轉已屬不能，認受詐騙，乃於八十年五月二十九日檢具該本票影本，
告訴黃西爵、黃詹敏、吳讚盛共同詐欺。嗣因該本票尚未提示，恐因此被認定黃西爵
等三人不能成立詐欺罪，乃於提出告訴後至八十年七月十七日間之某日，在不詳地點
偽蓋發票日期為七十八年十一月二十五日、到期日為八十年七月十七日，使成為形式
上有效之本票，而於八十年七月十九日及同月廿五日，兩次向台北市第一信用合作社
永吉分社提示，均因存款不足而退票等情。因而撤銷第一審諭知上訴人無罪之判決，
改判論處上訴人意圖供行使之用，而偽造有價證券罪刑，固非無見。
惟查：(一)、原判決係以上訴人於八十年五月廿九日，告訴黃西爵等三人詐欺時，所附
之前述本票影本之發票日及到期日均為空白，為認定上訴人恐其告訴案不能成立，始
在本票蓋上發票日及到期日之日期戳之理由。然上訴人既於原審辯稱：「七十九年時
第一次拿給我時是空白的，先影印下來，放於卷宗，正本放於保險箱，八十年時提出
的，為空白的影印本，黃西爵七十九年五月已填好日期的，放於保險箱。」等語（見
原審上更(一)卷第八十三頁），所辯是否屬實﹖原審未予調查，亦未說明不足採之理由
，難謂無理由不備之違法。(二)、原判決雖認上訴人犯罪情狀，足可憫恕，而予酌量減
輕其刑，諭知法定刑以下之刑期，然論結欄並未引用刑法第五十九條之規定，以為減
輕其刑之依據，亦有不適用法則之違法。以上二項，本院於第二次發回時已予指明，
原判決仍未糾正，自屬無可維持。(三)、原判決理由雖謂本件系爭本票係廣屋公司吳讚
盛所簽發，廣屋公司吳讚盛並未授權上訴人得於違約時提示該本票，則上訴人之填蓋
「發票日」、「到期日」，即不能謂於事前獲得廣屋公司吳讚盛之授權而解免其偽造
之責云云。然原判決理由既採用證人黃西爵具狀表明：系爭本票係禁止背書轉讓，又
無發票日，告訴人交付生統公司僅作保證用，如告訴人違約，生統公司始可填寫日期
兌領，否則為廢票一紙，上訴人要求其交付系爭本票及生統公司存摺與印章，係為萬
一告訴人違約時可填上日期兌領，僅係保證責任之移轉等語之證詞（見原審上訴卷第
一四一、一四二頁），而事實欄又認定告訴人交付系爭本票予黃西爵，係作為前開履
約之保證。嗣因逾十個月，迄未辦理所有權移轉登記，經上訴人探悉原土地出售人已
與告訴人解除契約，土地所有權移轉已屬不能，上訴人認係受騙始提出告訴，並在本
票上蓋發票日與到期日，使該本票成為形式上有效之本票提示。上訴人既係依其與黃
西爵之約定，於告訴人違約後，填載本票之發票日與到期日後提示，則能否謂係偽造
，饒有研究餘地。以上或為上訴意旨所指摘，或為本院得依職權調查之事項，應認仍
有發回更審之原因。
據上論結，應依刑事訴訟法第三百九十七條、第四百零一條，判決如主文。
中      華      民      國    八十六    年      八      月    二十八    日
                              最高法院刑事第九庭
                                  審判長法官  謝  家  鶴
                                        法官  羅  一  宇
                                        法官  吳  昭  瑩
                                        法官  花  滿  堂
                                        法官  陳  世  淙
      右正本證明與原本無異
                                              書  記  官
中      華      民      國    八十六    年      九      月      四      日
